【裁判字號】    89,自,884
【裁判日期】    900326
【裁判案由】    詐欺
【裁判全文】
臺灣臺中地方法院刑事判決                          八十九年度自字第八八四號
    自  訴  人  乙○○
    代  理  人  辛○○
    被      告  庚○○
                己○○
右列被告因詐欺案件，經自訴人提起自訴，本院判決如左：
    主  文
庚○○、己○○均無罪。
    理  由
一、自訴意旨略以：被告庚○○（自訴人之二哥）、己○○、戊○○（通緝中）等三
    人明知自訴人自民國八十七年起即罹患神經衰弱及憂鬱症，而認有機可乘，竟萌
    共同為自己不法所有之意圖，並基於概括犯意之聯絡，自八十八年十二月三十一
    日起，由被告庚○○命其子丙○○出面邀請自訴人到臺中縣大肚鄉○○路○段一
    一五巷二號住處，聽取被告戊○○說明設立垃圾掩埋場之申請及其經營所需資金
    之籌湊等事宜，被告己○○與庚○○在場幫腔，一再向自訴人吹噓道：「時下景
    氣越來越壞，無論什麼事業都不好做，唯有投資垃圾掩埋場才有厚利可圖，是穩
    賺不賠之事業，要投資就要快決定，否則賺錢機會將被他人取而代之」等語，使
    自訴人不疑有詐而應允投資，並於八十九年一月一日付現金新台幣（下同）三十
    萬元交予被告戊○○收受。被告庚○○、己○○在場均未加以阻止，也均未提醒
    自訴人應查查看是否確已申請設立垃圾掩埋場後再決定投資與否，即於八十九年
    一月四日由被告戊○○出名與自訴人簽下第一份合夥契約書，以被告庚○○與己○○為介紹人，佯稱將在臺中縣清水鎮○○段橋頭寮小段三七八及三七八─一地
    號持分各十二分之五之土地向政府申請合法垃圾掩埋場，並約定由自訴人投資全
    資本額之二分之一即二百三十萬元，營業盈餘由介紹人及經手人（即庚○○、己○○、林瑞壁、甲○○）分得甲方（即被告戊○○）盈餘百分之十，乙方（即自
    訴人）取得百分之四十，餘百分之五由被告庚○○、己○○取得云云，自訴人遂
    全額付清投資款，由被告戊○○收訖。之後被告等食髓知味陸續佯稱將在南投縣
    雙冬地區、竹東橫山、草屯及南投縣集集鎮等地區覓地依法申請垃圾掩埋場，要
    讓自訴人繼續投資，並要自訴人先繳付投資款，以便向政府提出申請，自訴人未
    起疑心，陸續自八十九年一月間起至同年四月間止，共計交付投資額四百三十八
    萬元與被告戊○○收受，嗣自訴人於八十九年五月間向地政機關申請土地謄本及
    分區使用證明等資料時，始獲知上開地點均為不能設立垃圾掩埋場之地點，即使
    申請也無法獲准，又自訴人私下向政府機關查詢，被告等始終未向政府機關提起
    上開地點申請設立垃圾掩埋場之手續，足見被告等明知上開地點原本不得設立垃
    圾掩埋場，竟蓄意施詐，而隨便說出幾個地名虛幌。自訴人為免打草驚蛇，乃佯
    裝不知情，要求被告就其他地點亦應簽立契約書，而於八十九年五月三十日由被
    告戊○○出面與自訴人再簽第二份合夥契約書，載明將向政府申請核准在雙冬之
    嘟嘟樂園、竹東橫山對面臺灣水泥廠、草屯坪仔頂，設立垃圾掩埋場，並由自訴
    人出資一百一十萬元云云。八十九年五月三十一日又由被告戊○○出面與自訴人
    簽立第三份合夥契約書，載明將依法申請在南投縣集集鎮○○○段洞角小段四○
    ─二、─六、─五五、─五六、一九七─八等五筆土地上設立垃圾掩埋場，也由
    自訴人出資被告戊○○所出資百分之三十五之一半，又謂先前二次契約預定設立
    垃圾掩埋場，無法獲得政府核准設立，故自訴人所交付之投資款四百三十八萬元
    全數作為本件之投資款，並載明此掩埋場預定開工日期為八十九年六月十七日云
    云，惟屆期執照仍未申請出來。被告庚○○與己○○明知無證據顯示被告戊○○
    確已向各縣市政府或環保署提出設立垃圾掩埋場之申請手續或所擇定之地點符合
    設立垃圾掩埋場之條件，仍然極力遊說自訴人投資，使自訴人深信不疑而投資，
    並讓自訴人與被告戊○○簽立合夥契約書，且陸續交付投資款，從未有勸阻之動
    作，被告庚○○、己○○等二人與戊○○有詐取自訴人錢財之犯意聯絡與行為分
    擔，因認被告庚○○及己○○二人共同涉有刑法第三百三十九條第一項詐欺取財
    罪嫌及第三百四十二條背信罪嫌。又被告己○○於八十九年二、三、四月間向自
    訴人佯稱本件垃圾掩埋場之申請設立，很快就可獲得許可執照投入營運，並可獲
    分配鉅額盈餘，其目前急需款週轉，到時一定會依約歸還自訴人等語取信自訴人
    ，而分二次向自訴人詐借金額共計十三萬九千元，詎屆期本利分文未還，迭經催
    索也置之不理，自訴人始知受騙，因認被告己○○另涉有刑法第三百三十九條第
    一項詐欺取財罪嫌。
二、按犯罪事實應依證據認定之，無證據不得推定其犯罪事實；不能證明被告犯罪者
    ，應諭知無罪之判決；刑事訴訟法第一百五十四條、第三百零一條第一項分別定
    有明文。又認定不利於被告之事實，須依積極證據，苟積極證據不足為不利於被
    告事實之認定時，即應為有利於被告之認定，更不必有何有利之證據，最高法院
    三十年度上字第八一六號判例可資參照。另告訴人之告訴，係以使被告受刑事訴
    追為目的，是其陳述是否與事實相符，仍應調查其他證據以資審認，最高法院五
    十二年台上字第一三００號亦著有判例可按。再按刑法第三百三十九條第一項之
    詐欺罪，係以意圖為自己或第三人不法之所有，以詐術使人陷於錯誤，將本人或
    第三人之物交付為構成要件，如未使用詐術使人陷於錯誤，自不得以詐欺罪相繩
    。所謂以詐術使人交付，必係被詐欺人因其詐術而陷於錯誤，始為相當，若其所
    用方法，不能認為詐術，亦不致使人陷於錯誤，即不構成本罪 (最高法院四十六
    年台上字第二六０號判例意旨參照)。復按刑法第三百四十二條之背信罪，須以
    為他人處理事務為前提，所謂為他人云者，係指受他人委任，而為其處理事務而
    言（最高法院四十九年度台上字第一五三０號判例可資參照）。是故刑法之背信
    罪，乃必須基於委任或其他類似關係具有負擔處理他人之事務之任務為前提要件
    ，若並無委任或其他類似關係之存在，即與背信罪之構成要件不符。
三、訊據被告庚○○、己○○二人固均坦承曾與自訴人、戊○○談論在臺中縣清水鎮
    ○○段橋頭寮小段三七八及三七八─一地號持分各十二分之五之土地上投資申請
    設立垃圾掩埋場之事，自訴人與戊○○於八十九年一月四日簽訂合夥契約書，約
    定庚○○、己○○二人可拿到部分盈餘傭金等事實；被告己○○另坦承曾向自訴
    人借款十三萬九千元之事實；惟渠二人均堅決否認有何詐欺或背信之犯行。被告
    庚○○辯稱：伊並未向自訴人遊說投資垃圾掩埋場，當時係己○○、戊○○、自
    訴人到伊家泡茶，並討論投資垃圾掩埋場之事業，自訴人聽見後即表示要投資，
    當時是自訴人和戊○○說好投資內容，自訴人在場表示如有賺錢會給伊及己○○
    介紹費，第一份契約書製作時伊及己○○雖有在場，但事實上伊並未當介紹人，
    自訴人為伊妹妹，伊不可能有詐欺或背信之意圖等語。被告己○○則辯稱：伊去
    找庚○○泡茶，當中提到投資垃圾掩埋場之事情，自訴人過來聽到後，就直接拿
    錢出來投資，八十九年一月四日簽訂之契約書，係自訴人與戊○○找代書寫好，
    再由伊簽名當介紹人，所有簽約內容都是由自訴人與戊○○雙方自己去談，後來
    伊覺得有問題，還請自訴人去地政事務所查查看到底有無申請垃圾掩埋場，至於
    後來戊○○與自訴人再簽二份合夥契約書之事，伊並不知情，伊絕無詐欺或背信
    之意。另伊因要支付小孩之學費及房租，所以向自訴人借錢，伊並未向自訴人說
    清水垃圾掩埋場工程很快就可分配鉅額盈餘，到時一定會依約歸還自訴人借款之
    話，伊於今年過年前有償還自訴人一萬元，其餘欠款願分期償還，並無詐欺之意
    等語。
四、經查：
（一）證人丙○○於本院審理中到庭證稱：己○○來伊家向伊父親庚○○說朋友要找
      人作垃圾掩埋場投資之事情，伊聽到了，就去找伊姑姑即自訴人過來聽，並告
      訴她由她自己決定是否投資，當天自訴人沒有表示甚麼，第二天戊○○過來與
      自訴人親自談，自訴人就表示要投資，後來伊就當自訴人與戊○○簽約之見證
      人。經質之自訴人於本院審理時亦供承：伊確實是自丙○○處得知垃圾掩埋場
      之事，是丙○○找伊去聽有關投資垃圾掩埋場之情形。本件自訴人既係經由丙○○之邀前往被告庚○○之住處（被告己○○亦在場）聽取被告戊○○談論有
      關投資垃圾掩埋場之事，事後自訴人與被告戊○○親自討論後，自行表示願意
      投資，依此，被告庚○○、己○○並無施用詐術而使自訴人陷於錯誤之情形。
      雖自訴人指稱：被告己○○與庚○○一再向自訴人吹噓道：「時下景氣越來越
      壞，唯有投資垃圾掩埋場才是穩賺不賠之事業，要投資就要快決定，投資款很
      快就會回收，否則賺錢機會將被他人取而代之」等語，使自訴人不疑有詐而應
      允投資云云，惟被告庚○○、己○○二人均否認有告知自訴人前揭話語，且按
      投資各項事業，通常具有一定之風險，須由投資人自行審核相關事項，評估是
      否值得投資，尚不能僅以第三人曾介紹或鼓吹該項投資，即遽認該第三人有共
      同詐欺之意圖，是故被告庚○○、己○○二人縱曾介紹或遊說自訴人投資垃圾
      掩埋場屬實，然在無其他積極證據下，尚難率予認定其二人有共同蓄意詐欺之
      意圖。
（二）證人即代書丁○○於本院審理時結證供稱：八十九年一月四日之合夥契約書是
      伊在自訴人家中所書寫，伊係照自訴人與戊○○談好之結論幫他們寫下來，簽
      約當日戊○○有拿一張清水地主之同意書給自訴人看，契約書中載明介紹人及
      經手人（庚○○、己○○、林瑞壁、甲○○）共可分到戊○○盈餘百分之十，
      庚○○及己○○另可取得盈餘百分之五，丙○○、甲○○亦可取得盈餘百分之
      五，是因自訴人及戊○○主動表示日後如有賺錢，會分紅給這些介紹人及經手
      人，當時伊並沒有聽到在場之庚○○、己○○有鼓吹自訴人簽約之話，嗣後他
      們又簽立二份合夥契約書伊並不清楚等語。核與證人丙○○另證稱：八十九年
      一月四日自訴人與戊○○簽約要在清水鎮設立合法垃圾掩埋場，當時戊○○說
      他已經透過環保局申請垃圾掩埋場，並拿出一張地主委託戊○○申請垃圾掩埋
      場之同意書，該份契約書是丁○○代書在自訴人家中寫的，伊與戊○○、庚○○、林龍加等人均在場，因自訴人及戊○○認為全部相關之人，如有利潤也願
      意分給他們，所以簽約時載明介紹人及經手人可分得盈餘。八十九年五月三十
      日第二份契約書伊是根據戊○○向自訴人承諾要在那些地方做垃圾掩埋場，依
      自訴人及戊○○之意思寫的，當時庚○○、己○○二人均不在場。第三份契約
      書伊是當見證人，當時是自訴人、戊○○及伊在場簽約，庚○○、己○○二人
      並不在場等語大致相符。
（三）再觀之卷附自訴人與被告戊○○於八十九年一月四日簽訂之合夥契約書第八條
      確記載：「介紹人及經手人等（即庚○○、己○○、林瑞壁、甲○○）分得甲
      方（即被告戊○○）盈餘百分之十；第九條記載：「乙方（即自訴人）同意營
      業盈餘取得百分之四十，餘百分之五由庚○○、己○○取得，百分之五由丙○○、呂王環取得」。由證人丁○○及丙○○之前開證詞及上揭合夥契約書之內
      容觀之，可知自訴人及被告戊○○均係主動同意本件合夥契約相關之介紹人及
      經手人（包括庚○○、己○○、丙○○、林瑞壁、甲○○等人）均獲有盈餘分
      配，而不僅分配予被告庚○○、己○○二人而已，且被告庚○○、己○○二人
      係在有盈餘之下始受分配，如垃圾掩埋場未設立則其二人亦無所得，依此堪認
      被告庚○○、己○○二人應無不法所有之詐欺意圖。又徵諸被告庚○○、己○○二人僅在自訴人與戊○○於八十九年一月四日第一次簽約時在場，其後第二
      、三次簽約之情形則均不知情乙節；及參以自訴人於簽約時明知被告戊○○除
      提出地主同意書外，別無其他申請資料，卻仍與其簽約等情觀之，益難單憑被
      告庚○○、己○○二人通知自訴人聽取該投資事項並於自訴人第一次簽約時在
      場，及嗣後未阻止自訴人交付投資款給被告戊○○，即遽認其二人有共同詐騙
      之意圖。
（四）自訴人復供稱：伊原先不認識戊○○，係丙○○於八十八年十二月三十一日叫
      伊到庚○○家中聽取有關投資垃圾掩埋場之事，第二天伊即拿三十萬元給戊○○當做定金，總投資款四百三十八萬元是由伊陸續交給戊○○收受等語，足見
      全部投資款係自訴人自行交付予被告戊○○，被告庚○○、己○○二人僅引薦
      自訴人與被告戊○○洽談投資垃圾掩埋場事宜，並無受自訴人委任或其他類似
      關係而有負擔處理自訴人投資事務之任務，是被告庚○○、己○○二人縱有介
      紹自訴人投資垃圾掩埋場，亦僅為自訴人與戊○○合夥契約之介紹人，此與刑
      法背信罪係以為他人處理事務為前提之構成要件不符，故要難認被告庚○○、
      己○○二人有背信之犯行。
（五）自訴人另指述：己○○於八十九年二、三、四月間向自訴人佯稱本件垃圾掩埋
      場之申請設立，很快就可獲分配鉅額盈餘，其目前急需款週轉，到時一定會依
      約歸還自訴人借款等語取信自訴人，而分二次向自訴人詐借金額共計十三萬九
      千元，詎屆期本利分文未還云云。被告己○○固供認向自訴人借款十三萬九千
      元之事實，惟辯稱：因要支付小孩之學費及房租而向自訴人借款，伊並未向自
      訴人說清水垃圾掩埋場工程很快就可分配鉅額盈餘，到時一定會依約歸還自訴
      人之話，伊於今年過年前有償還自訴人一萬元，其餘欠款願分期償還等語。按
      行為人如係事後因其他因素無法如期給付，乃民事上債務不履行之問題，除有
      積極證據足認其於取得財物之初即心存不法所有之意圖者外，要難以嗣後之給
      付遲延即遽認其涉犯詐欺罪名。本件自訴人指稱己○○向自訴人佯稱本件垃圾
      掩埋場之申請設立，很快就可獲分配鉅額盈餘，到時一定會依約歸還自訴人等
      語，並未提出相關證據以資證明，而自訴人對於被告己○○已於今年年初償還
      一萬元乙節並不否認，且被告己○○於本院審理時與自訴代理人就清償方式達
      成協議等情以觀，堪認被告己○○僅係遲延還款，其於借款當時應無不法所有
      之詐欺意圖。是故該部分應屬民事債務糾葛，應循民事途徑解決，尚難科以被
      告己○○詐欺刑責。
五、綜上所述，被告庚○○、己○○二人辯稱其等並無詐欺、背信之犯行，尚堪採信
    。此外，本件並查無其他積極證據足資認定被告二人有何詐欺、背信之犯行，應
    認被告二人之詐欺、背信犯行尚屬不能證明，爰為被告二人無罪判決之諭知。
六、被告戊○○經合法傳喚、拘提而不到庭，現已通緝中，應俟到案後另行審結，併
    此敘明。
據上論斷，應依刑事訴訟法第三百四十三條、第三百零一條第一項，判決如主文。
中      華      民      國      九十      年      三    月    二十六    日
                                      臺灣臺中地方法院刑事第四庭
                                          法  官  張  靜  琪
右正本證明與原本無異。
如不服本判決，應於判決送達後十日內向本院提出上訴狀，上訴於臺灣高等法院臺中
分院( 須附繕本 )。
                                          書記官
中      華      民      國      九十      年       三    月    二十六   日


司法院資訊處製作；財團法人民間司法改革基金會備份。
